【裁判字號】    92,上易,83
【裁判日期】    920325
【裁判案由】    
【裁判全文】
臺灣高等法院臺南分院刑事判決                                    行股
    上  訴  人
    即  被  告  乙  ○  ○
右上訴人因偽造文書案件，不服臺灣嘉義地方法院九十一年度易字第一二九號中華民
國九十一年十二月十七日第一審判決（起訴案號：臺灣嘉義地方法院檢察署九十年度
偵字第七五九二號），提起上訴，本院判決如左：
    主      文
原判決關於乙○○部分撤銷。
乙○○共同連續行使明知為不實之事項，而使公務員登載於職務上所載之公文書，足
以生損害於公眾，處有期徒刑陸月，如易科罰金以參佰元折算壹日。
    事      實
乙○○意圖使大陸地區人民，得以探親名義來臺工作，用以賺取相關佣金，竟與成年
大陸地區女子王秀平（另案偵查），共謀推由乙○○負責在臺灣地區尋覓前往假結婚
之對象。民國（下同）九十年一月間某日，乙○○明知甲○○（業經原審判處罪刑確
定）並無與大陸地區人民結婚之真意，竟在嘉義市某處咖啡廳，向甲○○宣稱前往大
陸地區辦理假結婚可賺取新臺幣（下同）六萬元，經甲○○同意，旋由乙○○安排於
同年四月七日至五月三十日，至大陸地區福建省與大陸地區男子林木興（業經原審判
處罪刑確定）假結婚，圖使林木興得以探親之名義入境來臺打工賺錢。嗣乙○○、甲
○○、林木興與王秀平四人，即共同基於概括行使使公務員登載不實公文書之犯意聯
絡，明知甲○○與林木興並無結婚之實，仍推由王秀平與甲○○於同年六月二十日，
先至嘉義縣警察局民雄分局月眉派出所，填載「大陸地區人民進入臺灣地區保證書」
，由甲○○擔任林木興於臺灣地區之保證人，使該管承辦員警於該保證書上簽註甲○
○、林木興為夫妻關係，甲○○有能力履行保證責任等文字，足以生損害於該管派出
所對於核發保證書之正確性；繼於同年六月二十二日，至嘉義縣新港鄉戶政事務所，
填載內容不實之結婚登記申請書，申請登記林木興為甲○○之配偶，使該所承辦公務
員將此不實事項，登載其職務上所掌管之戶籍公文書上，並辦理戶籍謄本，足以生損
害於該所對於戶籍管理之正確性；復於同年月二十六日，以林木興探親為由，持前開
不實登記之戶籍謄本，及內容亦不實之「大陸地區人民進入臺灣地區保證書」，向內
政部警政署入出境管理局申請林木興來臺入境，並填載內容不實之「大陸地區人民進
入臺灣地區旅行證申請書」，使該局承辦公務員於同年七月六日核准，並據以核發林
木興「九十年入出字第三三八一四七０九號中華民國臺灣區旅行證」，持交由林木興
憑於同年八月二十一日入境來臺，旋不知去向，迄經原審通緝後始經警拘捕到案，足
以生損害於該局對於管理核發旅行證之正確性。案經嘉義縣警察局民雄分局報由臺灣
嘉義地方法院檢察署檢察官偵查起訴。
    理      由
一、訊據上訴人即被告乙○○，固不諱言有於九十年四月間，偕同甲○○等人至大陸
    之事實；惟矢口否認有何行使使公務員登載不實公文書之犯行，並辯稱：因甲○
    ○自稱失婚寂寞，欲嫁大陸人為妻，其始介紹甲○○與其所認識之大陸女子王秀
    平認識，由王秀平聯絡甲○○前去大陸尋覓對象，並由甲○○在大陸自行相親結
    婚，而其因娶大陸女子為妻，遂一同前去探親旅遊，且其至大陸約十餘日即先回
    臺，非但不悉甲○○何時與林木興結婚，且其在臺亦從未參與辦理上開各文件之
    手續云云。然查甲○○確係受被告與王秀平之安排，而前往大陸地區與林木興辦
    理假結婚之事實，已迭據同案被告甲○○在警訊及歷次偵審中供述不移，更在本
    院以證人身分到庭證稱：「（妳如何認識乙○○？）我是在嘉義運動公園跳舞的
    時候認識的。」、「（九十年一月間乙○○有無告訴妳可以到大陸假結婚，可以
    賺六萬元？）有的，他是在嘉義告訴我的。」、「（妳是否聽她的安排於九十年
    四月七日至五月三十日，至大陸地區和林木興假結婚？）是的。」、「（何人帶
    妳去大陸？）是乙○○帶我去的，當時尚有二名男子，其中一個叫王江海。」、
    「（到大陸福建省有幾個人配合妳們？）大陸那邊那個人叫王秀平，那個人就是
    專門與滌安貴他們一起作假結婚的。」、「（當時妳既然沒有結婚的意思，為何
    要與乙○○一起到大陸與林木興辦理假結婚？）因為乙○○告訴我作這個事情一
    個月就有六萬元可以賺，現在景氣不好，我想有錢賺，所以就答應他，結果他帶
    我過去二十天就自己先回臺灣要再帶人過去，把我丟在那裡，我們自己完成手續
    後自己回來。」、「（妳在臺灣辦理的手續是何人去辦理的？）因為乙○○先溜
    回臺灣，我回來之後，大陸的王秀平過來臺灣要帶臺灣的人士過去大陸，王秀平
    有與乙○○聯絡，乙○○說訑沒有錢可以辦理，所以叫我與王秀平自己去辦理，
    他不但教我如何辦理，他也有帶我到各機關去辦理。」、「（乙○○當時告訴妳
    可以賺取多少錢？）六萬元，他說只要我與大陸的人士結婚，大陸人士到臺灣就
    給我六萬元。」、「（林木興是何人找的？）是乙○○與王秀平配合找出來的。
    」、「（實際上妳是否有要與大陸的人士結婚？）沒有。」、「（妳與林木興的
    婚姻是否經過法院判決無效？）是的。」、「（林木興到臺灣有無與妳同房過？
    ）沒有，在大陸也沒有。」、「（乙○○說因為妳已經有男朋友並且也假釋出獄
    ，不可能有二個伴，所以才說沒有結婚的意思？）根本沒有這回事。」等語甚詳
    （見本院九十二年二月二十五日訊問筆錄），另證人即與甲○○及被告同行前往
    大陸之王江海，在原審亦結證稱：「（甲○○為何與你們一起去？）乙○○跟她
    講價碼我有聽到，因為要去大陸前一天我有去找乙○○，甲○○也在現場。」、
    「（他們如何談？）聽到只要結婚，媒人會給甲○○六萬元。」、「（媒人是何
    人？）乙○○。」、「（你是否有和甲○○談過？）到大陸我有與甲○○交談過
    ，她說到大陸並沒有要真的結婚，乙○○說她到那邊要給她六萬元事後也沒有。
    」等語不虛（見原審卷第一八六、一八七頁），再參諸原審同案被告林木興，在
    原審所自承：「自辦理結婚起到來臺灣期間，均未曾與甲○○行房。」等語，及
    林木興來臺後未曾與甲○○同住旋不知去向乙情，顯亦與一般正常結婚之夫妻關
    係殊異，足見林木興與甲○○確無結婚之真意無疑；況甲○○業已以因與林木興
    假結婚為由，向原審法院民事庭訴請確認婚姻關係不成立勝訴確定，亦據原審法
    院調取該院九十一年度婚字第二一六號案卷核閱無訛，林木興與甲○○間確無結
    婚之真意，益信而有徵。綜上堪認證人甲○○及王江海之證詞核屬實情，足資為
    被告犯罪之證據，此外復有嘉義縣新港鄉戶政事務所九十一年一月二十四日函及
    附件結婚登記申請書、嘉義縣民雄分局月眉派出所呈報單、內政部警政署入出境
    管理局九十一年一月七日函及附件旅行證申請書、保證書、外交部領事事務局九
    十一年一月四日函及附件護照申請書、甲○○戶籍謄本、甲○○與乙○○出入境
    紀錄等件，分別附於原審偵審案卷足稽。雖各該大陸地區人民進入臺灣地區保證
    書、結婚戶籍登記、大陸地區人民進入臺灣地區旅行證申請書等文件之申請手續
    ，均係由王秀平及甲○○出面辦理，被告均未參與辦理；然被告既自始即與王秀
    平、甲○○等人，共謀以假結婚之方式，使大陸地區人民得以探親名義來臺工作
    ，用以賺取相關佣金之不法勾當，且親自帶甲○○至大陸與王秀平會合，進而使
    甲○○得以在大陸與林木興完成假結婚之登記，而有參與前半段假結婚行為之分
    擔，則對於王秀平及甲○○後續在臺辦理入境行為之法律責任，亦難推其責，仍
    應就整個犯罪事實擔負全部責任。且被告等就上開各文件之申請及行使結果，亦
    足生損害各該公務機關對於各該文件管理登記核發之正確性。至證人王同發在本
    院雖證稱：伊與被告及甲○○等人去大陸，未聽甲○○說係去假結婚，亦未聽甲
    ○○說去假結婚乙○○要給六萬元，而係在大陸結婚男方要給女方六萬元云云（
    見本院九十二年三月十一日審判筆錄）；然甲○○前去大陸係辦理假結婚，既經
    結婚當事人甲○○本人，及證人王江海供陳一致，而有如上述，顯見證人王同發
    並不了解事實真象，自難依該證人所言而為被告有利之認定。綜上足認被告所辯
    ，核屬畏罪卸責之詞，無足採信。本案事證已臻明確，被告之犯行，洵堪認定，
    應予依法論科。
二、核被告所為，係犯刑法第二百十六條、第二百十四條之行使使公務員登載不實公
    文書罪。其使公務員登載不實公文書之低度行為，已進而為行使之高度行為所吸
    收，不另論罪。其與林木興及王秀平、甲○○等人，就上開犯罪之施行，彼此間
    互有利用他方之行為，以遂行犯罪之目的，而有犯意聯絡及行為分擔，應論以共
    同正犯。其先後多次行使使公務員登載不實公文書之犯行，時間緊接，犯罪構成
    要件相同，顯係基於概括犯意反覆為之，應依連續犯規定以一罪論，並依法加重
    其刑。至最高法院九十一年第十七次刑事庭會議決議，認如僅將戶籍遷出或遷入
    ，而實際居住所未隨之遷移，本質上即屬不實，戶政事務所除可依戶籍法規定科
    以行政罰鍰外，並得以其實際上無遷徙之事實，而逕行撤銷其遷入登記，並不構
    成刑法第二百十四條之罪，係設題為選舉將戶籍遷入之登記，該管公務員顯有查
    核之義務而為討論之決議，尚難據之適用於本件被告所為之犯行，附此敘明。原
    審認被告事證明確，因予論罪科刑，固非無見。惟查原判決就被告未參與之文件
    申請及行使行為，何以應負刑責，及各該文件申請及行使行為，何以足生損害於
    公眾等情，均未於理由欄內予以論述，尚有疏漏。被告上訴意旨，否認犯罪，指
    摘原審對其判決不當，雖無足取；惟原判決既有可議，自屬無可維持，應由本院
    將原判決關於乙○○部分予以撤銷改判。爰審酌被告之素行、犯罪之動機、目的
    、方法、手段，及其所為對兩岸婚姻、在臺治安、在臺工作權所生危害，暨其犯
    後態度等一切情狀，仍對其量處有期徒刑六月，並諭知如易科罰金以三百元折算
    一日之標準。
三、據上論斷，應依刑事訴訟法第三百六十九條第一項前段、第三百六十四條、第二
    百九十九條第一項前段，刑法第二十八條、第五十六條、第二百十六條、第二百
    十四條、第四十一條第一項前段，罰金罰鍰提高標準條例第一條前段、第二條，
    判決如主文。
本案經檢察官邱克斌到庭執行職務。
中      華      民      國    九十二    年      三      月    二十五    日
                                  臺灣高等法院臺南分院刑事第二庭
                                      審判長法官  游  明  仁
                                            法官  蘇  重  信
                                            法官  林  永  茂
右正本證明與原本無異。
不得上訴。
                                      法院書記官  劉  岳  文
中      華      民      國    九十二    年      三月    二十五    日
刑法第二百十六條：
行使第二百十條至第二百十五條之文書者，依偽造、變造文書或登載不實事項或使登
載不實事項之規定處斷。
刑法第二百十四條：
明知為不實之事項，而使公務員登載於職務上所掌之公文書，足以生損害於公眾或他
人者，處三年以下有期徒刑、拘役或五百元以下罰金。


司法院資訊處製作；財團法人民間司法改革基金會備份。
